【裁判字號】    98,消債抗,31
【裁判日期】    980224
【裁判案由】    更生事件
【裁判全文】
臺灣板橋地方法院民事裁定            98年度消債抗字第31號
抗  告  人  甲○○
代  理  人  黃仕翰律師
上列抗告人因更生事件，對於中華民國97年12月31日本院97年度
消債更字第1003號裁定提起抗告，本院裁定如下：
    主  文
抗告駁回。
抗告費用新臺幣壹仟元由抗告人負擔。
    理  由
一、原裁定意旨以：(一)抗告人提出薪資袋影本記載，認抗告人
    於96年11月至97年6 月之薪資收入堪屬穩定，並無協商成立
    後明顯減少之情形。(二)依抗告人所提交易記錄表顯示，最
    後清償日為97年6月13日，亦未見抗告人舉證證明其於97年7
    月毀諾之不可歸責於己之事由。(三)抗告人主張支出子女生
    活費，乃抗告人於協商成立當時可得預見，其衡量自己經濟
    狀況，仍願簽署協議書，自應依協議條款履行，難謂其於協
    商成立後，有新發生不可歸責於抗告人之事由致履行協商顯
    有重大困難之情事。
二、聲請及抗告意旨略以：(一)判斷是否屬「不可歸責於己之事
    由」時，似應由客觀情事判斷，倘若大多數人在相同的情形
    下，均有顯然難以履行之情事時，實應認係不可歸責於己之
    事由。抗告人於協商時自知協商條件至為嚴苛，然抗告人若
    不同意協商條件，則面臨每月必須償還至少幾萬元以上之債
    務，遑論負擔動輒20％以上之利息，抗告人簽署上開嚴苛之
    協商條件，本屬不得已，事後又遭逢每月收入減少而無法履
    行協商條件，此非可歸責於抗告人之事由。(二)抗告人於96
    年11月起即因每月收入明顯下降，均未達協商時之每月收入
    30,000元，為維持本身及子女每月生活費用，乃陸續向雇主
    、同事預借次月薪資，以致抗告人每月薪資無法領取足額，
    此有薪資袋上「前借款」項目，均有5,000至10,000 多元不
    等之金額可證，原審逕認抗告人收入尚屬穩定，其認定實有
    疏漏之誤。(三)抗告人獨自負擔二名子女，每月生活費用僅
    約有12,000元，可見抗告人確已竭力降低生活費用支出，然
    每月家庭支出金額當非一定不變，偶有臨時額外必要支出之
    情，本非抗告人所能預見。且原審何以認定抗告人可預見自
    己未來的經濟狀況，實難想像，亦見原審認定全與常情不符
    。可見抗告人實因非可歸責於己之情事而發生毀諾，速准予
    廢棄原裁定並為抗告事項之裁定，以利重生。
三、按債務人對於金融機構因消費借貸、自用住宅借款、信用卡
    或現金卡契約而負債務，在聲請更生或清算前，應提出債權
    人清冊，以書面向最大債權金融機構請求協商債務清償方案
    並表明共同協商之意旨，消費者債務清理條例第151條第1項
    定有明文。次按債務人與金融機構協商成立者，不得聲請更
    生或清算，但因不可歸責於己之事由，致履行顯有重大困難
    者，不在此限；本條例施行前，債務人依金融主管機關協調
    成立之中華民國銀行公會會員辦理消費金融案件無擔保債務
    協商機制與金融機構成立之協商，準用前項之規定，同條例
    第151條第5項、第6 項分別定有明文。揆諸其立法理由可知
    ，債務清償方案成立後，固由債務人按其條件履行，惟需於
    其後發生情事變更，在清償期間收入或收益不如預期，致該
    方案履行困難甚或履行不能，因不可歸責於己，始能聲請更
    生或清算，此項規定旨在避免債務人任意毀諾已成立之協商
    ，濫用更生或清算之裁判上債務清理程序，蓋以債務清償方
    案係經當事人行使程序選擇權所為之債務清理契約，債務人
    應受該成立之協議所拘束，債務人既已與金融機構協商成立
    ，如認該協商方案履行有其他不適當情形，自仍應再循協商
    途徑謀求解決。
四、本件抗告人曾於95年12月29日與最大債權銀行萬泰銀行達成
    分期還款協議，此有協議書附卷可稽 (見本院97年度消債更
    字第1003號卷第46頁)，是依消費者債務清理條例第151條第
    5 項但書之規定，須有不可歸責於己之事由，致履行顯有重
    大困難，始得聲請更生。經查，債務人依自己之清償能力，
    與債權人協商按月分期清償之金額，於未受債權人強暴、脅
    迫或詐欺情形下，應係基於自由意識，與債權人簽訂協議書
    並約定每月償還金額。再者，抗告人於95年12月29日申請債
    務協商時，每月收入為30,000元左右，有財政部臺灣省國稅
    局95年度綜合所得稅各類所得資料清單在卷為憑，而仍於95
    年12月29日與萬泰銀行協商，同意按月還款18,494元，足見
    抗告人應已據實衡量其資力是否足以履行協商內容，倘其無
    資力履行，理應不會與萬泰銀行簽訂協議書。縱使上開協商
    條件對抗告人而言或許嚴苛，或抗告人確有入不敷出之情形
    ，惟此等事由亦係於協商當時，抗告人可得預見，核與「不
    可歸責於己之事由致履行顯有重大困難」之要件不符。況抗
    告人與最大債權銀行萬泰銀行達成分期還款協議後，即於96
    年1 月份起，均有依約還款。抗告人復主張其於96年底，每
    月收入僅約20,000元云云，然觀諸抗告人提出之薪資袋，益
    徵抗告人之薪資收入堪屬穩定，並無協商成立後明顯減少之
    情形，其最後清償日為97年6月13 日，卻未見聲請人舉證證
    明其於97年7 月毀諾之不可歸責事由。又抗告人上主張必須
    支出子女之生活費，惟前開事實亦本為抗告人協商當時所得
    預見，難謂抗告人係肇於不可歸責於己之事由，致無法繼續
    履行協商內容。準此，堪認抗告人尚乏不可歸責於己致履行
    顯有重大困難之情形。
五、綜上所述，抗告人依消費者債務清理條例向本院聲請更生，
    惟未再舉證其於成立協商後之財務狀況有何重大變動，使其
    有不可歸責於己之事由，致不能繼續履行原協商條件或履行
    顯有重大困難之情形而毀諾，當應駁回抗告人更生之聲請。
    從而，原審裁定駁回抗告人更生之聲請，核無違誤，抗告意
    旨猶執前詞，指摘原裁定不當，求予廢棄另為裁定，為無理
    由，應予駁回。
六、據上論結，本件抗告為無理由，依消費者債務清理條例第15
    條，民事訴訟法第495條之1第1項、第449條第1項、第95 條
    、第78條，裁定如主文。
中    華    民    國    98    年    2     月    24    日
                  民事第二庭    審判長  蕭胤瑮
                                法  官  李行一
                                法  官  張谷輔
以上正本證明與原本無異。
本裁定不得抗告。
中    華    民    國    98    年    2     月    26    日
                                書記官  郭群裕


司法院資訊處製作；財團法人民間司法改革基金會備份。
